臺灣基隆地方法院民事判決　　　　　　　95年度重訴字第26號
原　　　告　庚○○
　　　　　　　　　　　　4號
　　　　　　寅○○
　　　　　　乙○○
　　　　　　　　　　　　4號
　　　　　　丙○○
　　　　　　　　　　　　樓
　　　　　　辛○○
上六人共同
訴訟代理人　余鐘柳律師
被　　　告　壬○○
　　　　　　丑○○
　　　　　　子○○
　　　　　　甲○○
　　　　　　丁○○○○○○
　　　　　　戊○○
　　　　　　　　　　　　樓
　　　　　　己○○
　　　　　　癸○○
上列當事人間拆屋還地事件，本院於民國96年1月4日言詞辯論終
結，判決如下：
    主  文
被告壬○○應將坐落基隆市○○○段西勢面桶寮小段二十一地號
土地上所占用之如附圖Ｂ所示之鐵架棚拆除，並將上開所占用如
附圖Ｂ之土地返還原告。
被告壬○○應自坐落基隆市○○○段西勢面桶寮小段二十一地號
土地上如附圖Ａ所示之基隆市七堵區○○○路一０三號房屋遷出
。
本判決第二項關於遷出房屋之履行期間為肆月。
原告其餘之訴駁回。
訴訟費用由被告壬○○負擔。
    事實理由
壹、程序方面
一、按訴狀送達後，原告不得將原訴變更或追加他訴，但請求之
    基礎事實同一者、擴張或減縮應受判決事項之聲明者、訴訟
    標的對於數人必須合一確定時，追加其原非當事人之人為當
    事人者，不在此限，觀諸民事訴訟法第255條第1項第2款、
    第3款、第5款規定甚明。經查：本件原告於起訴之際，僅列
    壬○○1人為被告，嗣於訴訟進行中，本於繼承占有之同一
    事實，追加同為繼承之占有人丑○○、子○○、甲○○、許
    陳秀、戊○○、己○○、癸○○為被告，揆諸前開規定，其
    追加被告自屬合法；又原告訴之聲明原為：被告壬○○應將
    原告所有坐落基隆市七堵區○○○段西勢面桶寮小段21地號
    土地 (下稱系爭土地)上門牌號碼基隆市七堵區○○○路103
    號、103之1號房屋拆除後將上開土地返還原告，嗣經實測確
    認被告所占用之土地地號及其面積後，訴之聲明按實測地號
    及面積變更為：被告壬○○等人應將系爭土地上所占用之如
    附圖A、B所示之房屋、鐵架棚拆除，並將上開所占用土地返
    還原告，核屬減縮應受判決事項之聲明，且其請求之基礎事
    實同一，是依前揭規定，其所為訴之變更應予准許。
二、被告子○○、甲○○、己○○、癸○○經本院合法通知，均
    未於言詞辯論期日到場，查均無民事訴訟法第386條所列各
    款情形，爰依原告之聲請，由其一造辯論而為判決。
貳、實體方面
一、原告起訴主張：
(一)被告壬○○、丑○○、子○○、甲○○、許陳秀、戊○○、
    己○○、癸○○之被繼承人陳彩舍 (已死亡) 無權占有原告
    所共有系爭土地如附圖Ａ所示土地搭建門牌號碼基隆市七堵
    區○○○路103號房屋 (下稱系爭103號房屋)，又無權占有
    系爭土地如附圖Ｂ所示土地作為鐵架棚使用，共計202平方
    公尺，陳彩舍於民國75年2月22日過世，陳彩舍之配偶陳招
    雖為繼承人之一，然已於82年間過世，其過世後由被告壬○○、丑○○、子○○、甲○○、許陳秀、戊○○、己○○、
    癸○○等人接續無權占有，原告為系爭土地所有權人，自得
    依據民法第767條之規定，訴請求被告壬○○、丑○○、子
    ○○、甲○○、許陳秀、戊○○、己○○、癸○○等人將所
    占用之如附圖A、B所示之房屋、鐵架棚拆除，並將上開所占
    用土地返還原告。並提出系爭土地登記謄本、律師催告函、
    掛號郵件收件回執、被告壬○○等人戶籍謄本、陳彩舍之除
    戶戶籍、繼承系統表、系爭103號房屋現場照片等件為證。
    原告聲明：被告壬○○、丑○○、子○○、甲○○、許陳秀
    、戊○○、己○○、癸○○應將系爭土地上所占用之如附圖
    A 、B所示之房屋、鐵架棚拆除，並將上開所占用土地返還
    原告。
(二)對被告抗辯之陳述：
１、被告壬○○雖提出耕合約書以證明系爭103號房屋非其先
    父陳彩舍所有，而係陳彩舍向訴外人祭祀公業三界公承租，
    然觀諸被告壬○○所提出之耕合約書，係簽立於明治33
    年，為民國前12年，該合約書固載有：「茅屋壹座三間」，
    然無法證明該合約書所載之茅屋即為系爭103號房屋，且依
    立約日推算，迄今已有107年，被告壬○○於審理時自認系
    爭103號房屋之屋頂茅草已全部毀壞，且參諸其中一面土石
    造牆壁亦已傾倒，改用鐵皮木板圍繞，顯已不足以遮風避雨
    ，屬被告壬○○等人之先父重新整建，而屬被告壬○○等人
    之先父所有，被告壬○○所辯系爭10 3號房屋係其先父向訴
    外人祭祀公業三界公承租等語，顯不可採。
２、系爭103號房屋，其納稅義務人乃陳彩舍，有基隆市稅捐稽
    徵處七堵分處95年7月27日基稅72貳字第0950507197號函附
    房屋稅籍證明書可參，且自設立稅籍迄今，其納稅義務人並
    未變更，足認系爭103號房屋確屬陳彩舍所有。
二、被告方面
(一)被告子○○、甲○○、己○○、癸○○均未於言詞辯論期日
    到場，亦均未提出書狀為任何聲明或陳述。
(二)被告壬○○求為聲明：原告之訴駁回。其抗辯意旨略以：
１、系爭103號房屋乃其先祖向訴外人祭祀公業三界公承租而世
    居占有，系爭103號房屋所有權人係訴外人祭祀公業三界公
    而非陳彩舍，並提出耕合約書、戶籍謄本為證。
２、系爭103號房屋係茅草土造屋，茅草因會漏水，所以其先父
    陳彩舍及其本人均曾先後將茅草屋頂改為牛毛棕、柏油紙乃
    至較為堅固之鐵皮屋頂，且系爭103號房屋之三面小牆壁曾
    因坍塌而改以磚造，然此均屬對於系爭103號房屋之修繕，
    並非重建，是其先父或其本人仍非屬系爭103號房屋之所有
    權人。
(三)被告丑○○、許陳秀、戊○○對於原告之請求，均表示無意
    見，並均稱：其早已不居住在系爭103號房屋。
三、原告起訴主張：系爭土地係原告所共有，被告壬○○等人之
    被繼承人陳彩舍 (已死亡) 無權占用系爭土地如附圖A、B所
    示土地在其上搭建系爭103號房屋、鐵架棚，陳彩舍死亡後
    ，被告壬○○等人仍繼續占有使用如附圖A、B所示土地，共
    計202平方公尺等情，業據原告提出系爭土地登記謄本、戶
    籍謄本、陳彩舍除戶戶籍謄本及繼承系統表為證，且經本院
    於95年10月11日會同基隆市安樂地政事務所前往現場勘驗，
    並請基隆市安樂地政事務所按原告及被告壬○○所共認之占
    用範圍繪製複丈成果圖送院，經測量結果確係占用原告所有
    如附圖A、B所示土地，占用面積各為158、44平方公尺，合
    計占用202平方公尺，有本院95年10月11日勘驗測量筆錄及
    基隆市安樂地政事務所95年10月16日基安地所二字第
    0950008904號函附之複丈成果圖等件在卷可稽，被告壬○○
    除否認係無權占有及系爭103號房屋係其父陳彩舍所有外，
    對於原告其餘之主張均不爭執，被告丑○○、許陳秀、戊○○對原告之上開主張均不爭執，被告子○○、甲○○、己○○、癸○○經合法通知既未到庭，亦未提出任何書狀為陳述
    ，自堪信原告此部分之主張為真實。
四、按「所有人對於無權占有或侵奪其所有物者，得請求返還之
    。對於妨害其所有權者，得請求除去之。」民法第七百六十
    七條前段、中段定有明文。被告壬○○雖以其係世居系爭10
    3號房屋，並提出戶籍謄本為證，然土地與房屋分屬不同之
    不動產，被告壬○○縱有使用系爭103號房屋、鐵架棚之正
    當權源，然終究其效力未及於系爭103號房屋、鐵架棚所占
    用之基地，被告壬○○對於系爭土地而言，始終缺乏使用之
    正當權源，而為無權占有，被告壬○○所辯其係世居系爭
    103 號房屋，應有權使用系爭土地云云，尚難採信。
五、關於鐵架棚部分：
    系爭土地既係原告所共有，已如前述，又被告壬○○於本院
    審理時自承如附圖Ｂ所示之鐵架棚係其搭建，供放置農具之
    用，且本院衡諸如附圖Ｂ所示之鐵架棚係搭建在系爭103號
    房屋之前，非附著在系爭103號房屋之上，無論在結構上及
    經濟上均有其獨立性，非系爭103號房屋之成分，而屬另一
    獨立之建物或動產之堆積，如附圖Ｂ所示之鐵架棚因被告壬○○出資搭建而原始取得其所有權，被告壬○○對於其所搭
    設之鐵架棚，雖否認其係無權占有，然始終未能就其係有權
    占有系爭土地一節舉證以實其說，被告壬○○空言辯稱其係
    有權占有云云，實難採信。從而原告本於所有權人之地位，
    本於民法第76 7條所有物返還請求權及所有物排除請求權之
    規定，請求被告壬○○將如附圖Ｂ所示之鐵架棚拆除，將上
    開所佔用之土地返還予原告，於法即屬有據。
六、關於系爭103號房屋部分：
(一)按對於房屋具有所有權或事實上處分權之人始具有拆除權能
    ；又自己出資建築未辦理保存登記之建築物，該建築物之原
    始起造人原始取得建築物之所有權，嗣原始起造人就未辦理
    保存登記之建築物為讓與時，雖因未辦理保存登記致不能辦
    理所有權移轉登記，該建築物之所有權不能發生讓與之效力
    ，但受讓人與讓與人間非不得將該建築物之事實上處分權讓
    與於受讓人；違章建築之讓與，雖因不能為移轉登記而不能
    為不動產所有權之讓與，但受讓人與讓與人間如無相反之約
    定，應認為讓與人已將該違章建築之事實上處分權讓與於受
    讓人 ( 最高法院著有74年台上字第1317號判例及67年7月11
    日民事庭決議意旨可資參照) 。本件被告壬○○否認其先父
    陳彩舍係系爭103號房屋之所有權人，辯以：系爭103號房屋
    係向先祖向祭祀公業三界公所承租等語，並提出耕合約書
    為證，則原告自應就被告壬○○或其先父就系爭103號房屋
    具有拆除權能負舉證責任，原告雖以系爭103 號房屋稅籍登
    記之納稅義務人為陳彩舍，有基隆市稅捐稽徵處七堵分處95
    年7月27日基稅七二貳字第0950507197號函附之房屋稅籍證
    明書足佐，據以證明系爭103號房屋係被告壬○○之先父陳
    彩舍所有，然房屋之稅籍登記乃稅捐機關對房屋課稅之行政
    管理與房屋之所有權或事實上處分權之歸屬無涉，尚難以此
    證明系爭103號房屋之所有權人或事實上處分權人即為被告
    之先父陳彩舍所有，且被告壬○○所提出之耕合約書內明
    載：「立耕約字人陳三界公盟爐下弟子等有得石碇堡瑪陵
    坑小東勢山埔水田竹林壹所田坵數不等茅屋壹座三間東西南
    北四至界址紫水晶明出盟份內陳明宗耕作．．．」等語，
    而陳明宗即為被告壬○○及其先父陳彩舍原始戶籍地址戶長
    ，亦有被告壬○○提出之戶籍謄本可稽，則被告壬○○所辯
    系爭103號房屋係其先祖向訴外人祭祀公業三界公所承租，
    即非無據，此外原告並未能提出其他證據以證明系爭103號
    房屋係被告壬○○之先祖或先父興建而原始取得所有權，或
    因買賣、贈與等原因而繼受取得系爭103號房屋之事實上處
    分權，難認被告壬○○因繼承關係而就系爭103號房屋有拆
    除之權能。
(二)原告雖復主張系爭103號房屋距今已有百年，被告壬○○於
    審理時自承系爭103號房屋屋頂之茅草已全部毀壞，且數面
    土造牆壁亦已傾倒，其乃改用鐵皮為屋頂、以磚頭為牆，故
    系爭103號房屋顯已因毀損而不存在，屬被告壬○○重新整
    建，而屬被告壬○○所有等語，被告固自認系爭103號房屋
    之屋頂本鋪茅草，因茅草會漏水才改鋪牛毛棕，後牛毛棕壞
    掉又改鋪柏油紙，後柏油紙又壞掉才改以堅固的鐵皮為屋頂
    ，至於牆壁部分僅有小小的三面牆 (2面為6尺、1面為7尺)
    倒塌才改以磚砌，而且該部分的牆壁僅是供浴室、廁所之用
    ，其餘均仍維持原先之土造結構等語，是本件之爭點即為系
    爭103號房屋經被告壬○○修建後是否仍具「同一性」？抑
    或已成為另一新建物？按建築法第9條規定，建築法上之建
    造包括新建、增建、改建以及修建，「新建」為新建造之建
    築物或將原建築物全部拆除而重行建築者而言；「增建」為
    於原建築物增加其面積或高度者，但以過廊與原建築物連接
    者，應視為新建；「改建」乃將建築物之一部分拆除，於原
    建築基地範圍內改造，而不增高或擴大面積者而言；而建築
    物之基礎、樑柱、承重牆壁、樓地板、屋架或屋頂，其中任
    何一種有過半之修理或變更者，即屬「修建」。查系爭103
    號房屋之屋頂原鋪以茅草，而茅草本不耐久，是屋頂之更換
    乃茅草土造屋常見之修繕，是尚難據此認原系爭103號房屋
    已不堪使用，再者，系爭103號房屋係距今百年前興建，其
    後歷經被告壬○○陸續整修屋頂、部分牆身，始漸次成為現
    今狀態，復參諸本院勘驗時所拍攝之系爭103號房屋照片，
    系爭103號房屋周圍之原土造牆壁結構大多仍保持完整，並
    未經人為因素拆除或自然因素毀滅而滅失，被告壬○○整修
    並非將原建築物全部拆除為重行建築之新建，衡情僅屬改建
    或修建，客觀上應認僅係修繕原有土造房屋，而尚未達重新
    建造之程度，足證並無原告所稱系爭103號房屋全部滅失之
    情形，且被告壬○○改建或修建亦難認已使原系爭103號房
    屋達無法遮風避雨而失去經濟上效用之程度，尚難認修建及
    改建已使原系爭103號房屋之所有權滅失，原告主張系爭103
    號房屋經被告壬○○重新改建，被告壬○○原始取得現系爭
    103號房屋所有權等語，尚嫌無據。
(三)原告既未能證明被告壬○○對系爭103號有所有權或事實上
    處分權，被告壬○○即無拆除系爭103號房屋之權能。惟原
    告既請求被告壬○○將系爭103號房屋拆除後，將所占用之
    系爭土地交還原告，而所謂遷讓，係指停止占有而言，所謂
    交還，係指將占有之土地交付所有權人而言，前者遷讓為後
    者交付之階段行為，最高法院著有70年台上字第1715號判決
    可資參照。則請求交還占有之土地者，當然含有請求遷讓之
    意思，則原告請求被告壬○○自系爭土地遷出為有理由，應
    予准許，逾此部分，即無理由不應准許，應予駁回。
七、至原告訴請被告丑○○、子○○、甲○○、許陳秀、戊○○
    、己○○、癸○○拆屋還地，因被告丑○○等人對系爭103
    號房屋、鐵架棚並無拆除之權能，且被告丑○○等人實際亦
    未住居在系爭103號房屋，並未實際占有系爭103號房屋、鐵
    架棚，則原告本於所有權之法律關係，訴請被告丑○○等人
    拆除系爭103號房屋、鐵架棚 (含自系爭103號房屋、鐵架棚
    遷出)後返還占用之系爭土地，即無理由，應予駁回。
八、另判決所命之給付，其性質非長期間不能履行或斟酌被告之
    境況，兼顧原告之利益，法院得於判決內定相當之履行期間
    ，民事訴訟法第396條第1項定有明文。本判決關於遷出系爭
    103號房屋部分，依其性質並非立時可成，本院審酌被告壬○○現仍住居在系爭103號房屋，且時日非短，遷移他去需
    相當時日，其性質非長時間不能履行，爰依上揭民事訴訟法
    條文規定，酌定本件履行期間為4月。
九、據上論結，原告之訴為一部有理由、一部無理由，依民事訴
    訟法第385條第1項前段、第79條、第396條第1項，判決如主
    文。
中　　華　　民　　國　　96　　年　　1 　　月　　24　　日
                  民事庭法  官  徐世禎
以上正本係照原本作成。
對於本件判決如有不服，應於收受送達後20日內向本院提出上訴
書狀，敘述上訴之理由，上訴於臺灣高等法院，並按他造當事人
之人數附具繕本。
中　　華　　民　　國　　96　　年　　1 　　月　　24　　日
                        書記官  賴敏慧
